【裁判字號】    94,上訴,3832
【裁判日期】    950607
【裁判案由】    偽造文書等
【裁判全文】
臺灣高等法院刑事判決                94年度上訴字第3832號
上  訴  人
即  被  告  乙○○
選任辯護人  鄭斌濟律師
上列上訴人因偽造文書等案件，不服臺灣臺北地方法院94年度訴
字第1120號，中華民國94年10月31日第一審判決（起訴案號：臺
灣臺北地方法院檢察署93年度偵緝字第1631號），提起上訴，本
院判決如下：
    主  文
原判決撤銷。
乙○○無罪。
    理  由
一、公訴意旨略以：被告乙○○意圖為自己不法之所有，於民國
    九十一年三月十二日前之某日時，在台北市大安區○○○路
    ○段五三巷臨二之二號，向其友人即告訴人甲○○佯稱可代
    為領取殘障補助為由，使告訴人陷於錯誤，而將面額新台幣
    （以下同）十六萬七千二百元之郵政劃撥儲金特種匯票（下
    稱郵政匯票）交付被告，復基於偽造私文書之犯意，於前揭
    期間之某日時，在不詳地點，偽刻「甲○○」印鑑，並在上
    揭郵政匯票背面盜蓋偽刻之「甲○○」印鑑作為委託取款證
    明，被告於九十一年三月十二日持該郵政匯票至郵政機關兌
    現，致使郵政機關陷於錯誤，而交付上開金額與被告，足生
    損害於告訴人及郵政機關。嗣經告訴人向勞工保險局查詢，
    發現被告已於同年三月十三日將前揭郵政匯票兌現，但如數
    交付告訴人，始知受騙，因認被告涉犯刑法第二百十六條、
    第二百十條行使偽造私文書、同法第三百三十九條第一項詐
    欺取財罪嫌。
二、訊據被告堅詞否認上揭犯行，辯稱：掛號匯票不是我領的，
    是告訴人把匯票交給我，我如果要詐騙告訴人的話，我不需
    要在匯票背面寫我的名字、蓋我的印章；告訴人印章、身分
    證是告訴人交給我的；告訴人跟我十幾年交情，當時我週轉
    不靈，我請告訴人先讓我週轉，錢領到後就還五、六萬給告
    訴人；十六萬元這張我錢領回來有跟告訴人講，有經過告訴
    人同意等語。經查：
  (一)告訴人於偵查中證稱：九十一年三月七日去馬偕醫院看病時
    ，我曾短暫將身分證交給被告（詳偵緝字卷第三八頁）；於
    告訴狀中則稱：被告於九十一年三月十三日向告訴人誆稱伊
    要幫告訴人去馬偕醫院掛號，使告訴人將身分證交予被告（
    詳偵緝字卷第四四頁）。於原審證稱：郵差寄送該匯票到我
    住處時，因聽成郵差告以「黃先生」掛號，認為可能不是我
    的信件，被告馬上趕來收信，還說我不能看等語（詳原審訴
    字卷第四十頁）。
  (二)證人即郵差丙○○於本院證稱：甲○○我認識，我也知道他
    住址，我經常送信給他，到目前還有他的信件，甲○○應該
    認識我，只是不知道我的姓名，被告我不認識，也沒有見過
    ，完全沒有印象；我送到甲○○家的信件，通常是甲○○或
    他太太、小孩代收，他家的人我都認識，我沒有見過被告（
    詳本院卷第五六頁）。
  (三)系爭郵政匯票，發票日期為91年3月7日、匯票號碼G0000000
    號、面額十六萬七千二百元、指定受款人為甲○○，於九十
    一年三月十二日提示，翌日十三日兌現，該郵政匯票背面書
    受款人甲○○之簽名、蓋有甲○○名義之印文，並載明甲○
    ○之身分證統一編號暨代理人被告之簽名、蓋有被告名義之
    印文且載被告之身分證統一編號，此有該郵政匯票影本在卷
    （見偵字卷第八頁正反面）。
  (四)綜上，依告訴人上揭證述，似指系爭郵政匯票係由被告向郵
    差所領取云云，惟依證人丙○○上開證詞，堪認系爭郵政匯
    票應係由告訴人或告訴人之家人所領取。準此足徵系爭郵政
    匯票應係由告訴人交給被告。蓋系爭郵政匯票係由告訴人或
    其家人所領取，而並無證據足資證明被告有竊取系爭郵政匯
    票，且衡之常情，告訴人之家人亦不可能擅自將系爭郵政匯
    票交給被告，是堪信系爭郵政匯票係由告訴人交給被告。再
    依告訴人上揭陳述，顯見告訴人確有交付其身分證予被告。
    至於其交付之時間雖前後陳述不一，惟參之系爭郵政匯票兌
    領之時間為九十一年三月十三日，暨兌領郵政匯票時必須出
    示受款人及代領人之身分證乙情，依此堪認告訴人交付其身
    分證予被告之時間，應以告訴狀所陳九十一年三月十三日為
    可採。按告訴人既將系爭郵政匯票及其身分證交給被告，準
    此堪信被告上揭所辯為真。又告訴人既同意被告代為兌領系
    爭郵政匯票，衡情告訴人於交付系爭郵政匯票及其身分證予
    被告時，其應會同時交付印章俾利被告領取系爭郵政匯票之
    款項。至於系爭郵政匯票背面所蓋「甲○○」之印文與告訴
    人於原審所出示之三顆印章之印文縱有不同，亦難憑此遽認
    被告有偽刻告訴人名義之印章。蓋現代人同時擁有多顆係屬
    常見之事，尚難單憑系爭郵政匯票背面「甲○○」之印文與
    告訴人於原審所提出之三顆印章之印文不同，即推論被告有
    偽刻印章之行為。此外復查無其他積極證據足資證明被告有
    何公訴人所指之犯行，是被告被訴之犯罪事實，要屬不能證
    明。至於被告與告訴人間之債權債務關係，應屬民事糾葛，
    併此敘明。
三、原審失察，遽認被告有罪，自有未合。被告上訴否認犯行，
    指摘原審判決不當，為有理由。自應由本院撤銷原審判決，
    另為被告無罪之諭知。
四、至於被告受告訴人之委託代為領取系爭款項後，被告未將所
    代領取之款交付告訴人，是否涉及侵占犯行，因未據起訴，
    本院自不得就此為審判，此部分應由檢察官另為處理，併此
    敘明。
據上論斷，應依刑事訴訟法第三百六十九條第一項前段、第三百
六十四條、第三百零一條第一項前段，判決如主文。
本案經檢察官呂文忠到庭執行職務。
中    華    民    國    95    年    6     月    7     日
                  刑事第十九庭  審判長法  官  宋  祺
                                      法  官  蔡明宏
                                      法  官  陳憲裕
以上正本證明與原本無異。
如不服本判決，應於收受送達後十日內向本院提出上訴書狀，其
未敘述上訴之理由者並得於提起上訴後十日內向本院補提理由書
（均須按他造當事人之人數附繕本）。
                                      書記官  劉育妃
中    華    民    國    95    年    6    月    8      日


司法院資訊處製作；財團法人民間司法改革基金會備份。
